ACORDAO-COMPLETO-2343927

ACÓRDÃO 2744/2019 ATA 11/2019 - SEGUNDA CÂMARA

VISTOS, relatados e discutidos estes autos dos Embargos de Declaração opostos pelo Sr. José Icemar Lavor Neri contra o Acórdão 11260/2018-TCU-Segunda Câmara.     
ACORDAM os Ministros do Tribunal de Contas da União, reunidos em sessão da Segunda Câmara, ante as razões expostas pelo Relator, em:
9.1. com fundamento nos arts. 32, inciso II, e 34 da Lei 8.443/1992, conhecer dos Embargos de Declaração opostos pelo Sr. José Icemar Lavor Neri, para, no mérito, negar-lhes provimento, mantendo-se inalterado o teor do Acórdão 11260/2018-TCU-Segunda Câmara; 
9.2. encaminhar cópia deste Acórdão ao embargante e aos seus representantes legais, nos termos do art. 179, § 7º, do Regimento Interno/TCU.

Embargos de Declaração opostos contra o Acórdão 11.260/2018  Segunda Câmara.

Segunda Câmara

Estado do Piauí/PI.

3. Embargante: José Icemar Lavor Neri (XXX.540.313-XX).

13.1. Ministros presentes: Ana Arraes (Presidente), Augusto Nardes, Aroldo Cedraz e Raimundo Carreiro.
13.2. Ministros-Substitutos presentes: Marcos Bemquerer Costa (Relator) e André Luís de Carvalho.

ACORDAO-COMPLETO-2410047

Acórdão 6833/2021 - Segunda Câmara

MARCOS BEMQUERER

Ministro-Substituto Marcos Bemquerer Costa.

Cuida-se de Embargos de Declaração opostos pelo Sr. José Icemar Lavor Neri contra o Acórdão 11260/2018-TCU-Segunda Câmara, prolatado na sessão do dia 13/11/2018 (peça 64) .
2.	Aquele decisum, no que tange ao deslinde deste feito, julgou irregulares as contas do embargante, condenando-o, em solidariedade com os Srs. Marco Aurélio Bona e Sílvio Roberto Costa Leite, ao pagamento da quantia de R$ 803.284,50, aplicando-lhe, ainda, multa pecuniária no valor de R$ 100.000,00. 
3.	Nesta etapa, o embargante aponta a existência de obscuridade, omissão e contradição no Acórdão guerreado, motivo pelo qual requer o conhecimento dos presentes Embargos Declaratórios para, verbis:
"b) no mérito dar-lhes total provimento para: 
b.l) esclarecer a obscuridade da decisão proferida sobre os critérios adotados para aplicar ao Embargante, cujo o período de gestão à frente da SETUR foi de 13/3/2013 a 29/8/2013, ou seja, de apenas 5 (cinco) meses[,] a mesma multa de RS 100.000,00 (cem mil reais) [do] Sr. Silvio Roberto Costa Leite[,] que gerenciou a pasta de 02/07/2010 a 30/05/2012[,] sendo esse o responsável pela: i) confecção do projeto [e] ii) recebimento e aplicação dos recursos, e a mesma do Sr. Marco Aurélio Bona[, que] geriu a pasta de 30/05/2012 a 13/03/2013 [e] deveria ter dado andamento e fiscalizado a execução do convênio; 
b.2) eliminar [a] contradição da fundamentação de sua decisão [quanto à] suposta competência do Embargante para propor medida administrativa e/ou judicial para obter o ressarcimento pela execução irregular do convênio n.° 361/2010 (Siconv 733989) ; pois[,] segundo o CPC/15, a CE/89 e a LCE n.° 56/05[,] tal atribuição é do Procurador Geral do Estado e do Governador do Estado;
b.3) suprir a omissão em relação [à] não inclusão do Estado do Piauí, do Governador (es) do Estado do Piauí (período de 2010/2013) do[s] Procurador (es) Geral (is) do Estado do Piauí (período de 2010/2013) no polo passivo [desta TCE], pois estamos diante de um litisconsorte passivo necessário. Sob pena de não inclusão dos mesmos, a nulidade do presente processo, em razão da inobservância do princípio do devido processo legal;
b.4) suprir a omissão no que diz respeito a qual item de sua decisão há a descrição do ato antieconômico ou ilegítimo praticado pelo Embargante, para ter suas contas julgadas irregulares, com uma imputação de débito e uma aplicação de multa; 
b.5) após o saneamento do Acórdão 11260/2018-TCU-Segunda Câmara, requer[-se] a concessão de efeitos infringentes para reformar o acórdão atacado, para julgar REGULARES a prestação de contas do Embargante, em razão: 
i) de sua boa fé;
ii) não ter ocasionado dano ao erário;
iii) não ter malversado recursos públicos;
iv) não haver se locupletado com verbas públicas;
v) não ter [enriquecido] ilicitamente com os recursos oriundos do convênio em análise; e
vi) ser de competência do Governador do Estado e do Procurador Geral do Estado do Piauí, a proposição de medidas administrativas e judiciais em face dos ex-gestores da SETUR; 
b.5.1) exclusão do débito imputado ao Embargante, em razão [de ele] não ter realizado qualquer ato de ordenação de despesa no convênio n.° 361/2010 (Siconv 733989) , fato devidamente comprovado nos autos[,] e por não haver nexo de causalidade entre os fatos ensejadores do débito e o período de gestão do Embargante; 
b.5.2) a exclusão da multa imputada ao Embargante; 
b.5.2.1) caso não acate o pedido 'b.5.2', requer que a multa seja aplicada de forma proporcional ao período de gestão do Embargante perante a Secretaria do Turismo do Estado do Piauí e pelos atos praticados durante a sua gestão."
	É o Relatório.

Adriano Moura de Carvalho (OAB/PI 4.503), Ferreira & Moura Sociedade de Advogados (OAB/PI 055/2009), Márlio da Rocha Luz Moura (OAB/PI 4.505) e Uanderson Ferreira da Silva (OAB/PI 5456).

Não atuou.

INEXISTÊNCIA DE OMISSÃO, CONTRADIÇÃO OU OBSCURIDADE. ALEGAÇÃO DE QUESTÕES DE MÉRITO. CONHECIMENTO E REJEIÇÃO. 1. Os Embargos de Declaração não se constituem em figura recursal adequada à discussão de questões de mérito. 2. Rejeitam-se os Embargos de Declaração opostos em face de julgado desta Corte, ante a ausência de omissão, obscuridade e contradição.

TOMADA DE CONTAS ESPECIAL (TCE)

não atuou.

Em exame os Embargos de Declaração opostos pelo Sr. José Icemar Lavor Neri contra o Acórdão 11260/2018-TCU-Segunda Câmara, prolatado na sessão do dia 13/11/2018. 
2.	Referido decisum, no que tange ao deslinde deste feito, julgou irregulares as contas do embargante, condenando-o, em solidariedade com os Srs. Marco Aurélio Bona e Sílvio Roberto Costa Leite, ao pagamento da quantia de R$ 803.284,50, aplicando-lhe, ainda, multa pecuniária no valor de R$ 100.000,00. 
3.	Nesta etapa, o embargante aponta a existência de obscuridade, omissão e contradição no Acórdão guerreado, motivo pelo qual requer, em síntese, o conhecimento dos presentes Embargos Declaratórios para que, no mérito, sejam-lhe concedidos efeitos infringentes para julgar regulares suas contas, afastando, desse modo, o débito e a multa que lhe foram cominados.
4.	Inicialmente, cabe esclarecer que os presentes Embargos de Declaração podem ser conhecidos, porquanto opostos de forma tempestiva e em consonância com os preceitos normativos cabíveis à espécie, insculpidos no art. 287 do Regimento Interno do TCU.
5.	Quanto ao mérito, observo que os Embargos de Declaração são, em regra, recurso integrativo, que objetivam extirpar da decisão embargada, o vício da omissão, entendida como " (...) aquela advinda do próprio julgado e prejudicial à compreensão de causa, e não aquela que entenda o embargante, ainda mais como meio transverso a impugnar os fundamentos da decisão recorrida." (STJ, Edcl Resp 351490, DJ 23/9/2002) .
6.	Elpídio Donizetti, in Curso Didático de Direito Processual Civil, Del Rey, 6ª Ed., Belo Horizonte, 2005, pág. 319, assevera que os "Embargos de Declaração podem ser conceituados como o recurso que visa ao esclarecimento ou à integração de uma sentença ou Acórdão", destacando, ainda, que: "Três são as hipóteses de cabimento dos embargos de declaração: obscuridade, contradição ou omissão." (pág. 320) .
7.	No presente caso, o recorrente aduz que há obscuridade no decisum guerreado, a qual consubstanciar-se-ia no fato de ele ter sido apenado com a mesma multa aplicada aos outros dois responsáveis, a despeito de ter permanecido à frente da gestão da Secretaria de Turismo do Piauí - Setur/PI apenas cinco meses, ao passo que os demais ocuparam a chefia da pasta por períodos mais longos (Sr. Silvio Roberto Costa Leite - cerca de dois anos e Sr. Marco Aurélio Bona - cerca de dez meses) .
8.	Devo esclarecer que somente um esforço interpretativo que desbordasse das mínimas balizas estabelecidas aplicáveis a tal atividade possibilitaria o acolhimento da tese aventada pelo recorrente. Em verdade, a dosimetria da penalidade aplicada é questão afeta, de forma intrínseca, ao mérito da decisão combatida, não guardando, como quer fazer crer o embargante, qualquer correlação com uma suposta obscuridade.
9.	Nada obstante tais ponderações, cumpre esclarecer que este julgador não se furtou a observar a mensuração da penalidade aplicada, não somente ao recorrente, mas a todos os gestores que tiveram suas contas julgadas irregulares com a imputação do débito da ordem de R$ 803 mil. 
10.	A multa aplicada foi de aproximadamente 10% do valor do débito atualizado monetariamente até novembro de 2018, mês do julgamento inicial destes autos. De acordo com o previsto no art. 57 da Lei 8.443/1992, quando o responsável for julgado em débito, o Tribunal pode aplicar-lhe multa de até cem por cento do valor atualizado do dano causado ao Erário. 
11.	Nessa esteira, é bastante razoável que a multa aplicada ao embargante tenha sido de 1/10 do maior sancionamento possível. 
12.	No que tange ao fato de ter ocupado a chefia da Setur/PI em período inferior aos demais responsáveis, entendo que tal fato não enseja a revisão pretendida pelo recorrente. Devo rememorar que, no Voto condutor do Acórdão 11.260/2018 - Segunda, ora vergastado, manifestei entendimento diverso da unidade técnica e do MPTCU, que propugnavam apenas pela aplicação da penalidade pecuniária prevista no art. 58, inciso I, da Lei 8.443/1992, sem imputação de débito aos Srs. Marco Aurélio Bona e José Icemar Lavor Neri.
13.	Como deixei assente naquela oportunidade, tais gestores deveriam responder pelo dano ao erário apurado em função de não terem adotado medidas para dar cabo dos problemas apontados pelo MTur que possibilitariam a continuidade dos repasses federais de modo a que o objeto fosse completamente executado.
14.	Para melhor clareza da discussão, transcrevo o seguinte excerto de minha manifestação:
"29. No que tange aos Srs. Marco Aurélio Bona e José Icemar Lavor Neri, Secretários de Turismo, respectivamente, nos períodos de 30/5/2012 a 13/3/2013 e 13/3/2013 a 29/8/2013, cabem os seguintes comentários.
30. A Secex/RS, em síntese, considera que ambos os responsáveis não adotaram as medidas que lhes cabiam para solucionar os problemas apontados pelo MTur na aplicação da primeira parcela, o que teria possibilitado a transferência das outras duas cotas de modo a dar ensejo à completa execução do empreendimento.
31. Transcrevo, para melhor elucidação da matéria em foco, excerto da instrução parcialmente transcrita no Relatório precedente em que o entendimento acima fica evidente:
'65. Ao contrário do que a defesa do Sr. Bona pretendeu manifestar, durante o intervalo mencionado em que esteve à frente da Setur/PI, o convênio estava em plena execução, e como responsável pela pasta, era consequentemente responsável por sua gestão, tendo sido notificado pelo MTur mais de uma vez com o objetivo de sanar as pendências apontadas nos relatórios e notas técnicas, a fim de que o objeto fosse executado e as metas do plano de trabalho fossem cumpridas, conforme se verifica nos Pareceres Técnicos MTur 154/2012, de 5/7/2012, e 193/2012, de 27/9/2012, trechos destacados abaixo:
65.1. Parecer técnico MTur 154/2012, de 5/7/2012, dirigido ao Sr. Marco Bona por meio do Ofício 224-2012/DPRDT/MTur, de 6/7/2012 (peça 2, p. 10-17) :
'Conforme alínea 'x', do item II, da Cláusula Terceira - Das Obrigações dos Participes, é obrigação do Convenente adotar medidas necessárias para evitar a depredação e promover manutenção preventiva e corretiva dos bens adquiridos, produzidos ou construídos com recursos deste Convênio, quando for o caso (peça 2, p. 17) .
 (...) 
Na documentação apresentada tem-se uma troca de acusações entre a Setur/PI, Construtora Milênio e o projetista. A documentação encaminhada é bastante clara quanto às divergências existentes entre a Setur/PI, Construtora Milênio e o projetista. Assim, esta área técnica aguarda a solução das divergências em questão, de forma a que se possa dar continuidade na execução do convênio  (peça 2, p. 13) .
 (...) 
Outro ponto relevante é o fato [de o] Convenente ter informado que a obra se encontra paralisada, bem como solicitado a rescisão do contrato com a Construtora Novo Milênio Ltda. Mesmo assim, a Setur/PI encaminha mais uma vez as medições, as cópias das licenças, alterações no projeto de drenagem e a nova relocação do redódromo. Desta forma, é importante que a Setur/PI esclareça o motivo de enviar em duplicidade os documentos supramencionados. Não foram localizados nos autos respostas às pendências (peça 2, p. 15) .'
65.2. Parecer técnico MTur 193/2012, de 27/9/2012, dirigido ao Sr. Marco Bona por meio do Ofício 413-2012/DPRDT/SNPDTur/MTur, de 1º/11/2012 (peça 2, p. 26-38 e 123) :
'A partir das justificativas apresentadas, verifica-se que o plano de trabalho não se desenvolveu conforme o esperado, dentre outros motivos, pela incapacidade técnica da empresa contratada e pela consequente rescisão do contrato firmado entre essa construtora e a Setur/PI.
Após análise da documentação apensada ao Siconv, esta equipe técnica ressalta a necessidade de apresentação de documentação complementar, imprescindível ao andamento do convênio e em fase anterior ao procedimento licitatório, conforme apontado no parecer PGE/PLC 963/2012, de 19/9/2012. Desta forma, cabe ao Convenente apresentar para análise deste MTur o projeto básico completo, referente à 'Melhoria da infraestrutura turística no entorno do Santuário de Santa Cruz dos Milagres', planilha orçamentária e cronograma físico-financeiro correlatos.
 (...) 
Ainda, embora conste nova planilha orçamentária apensada ao Siconv, não coube análise pelo MTur, pois, além desta não corresponder a nenhum projeto, uma vez que este não foi apresentado, o valor final da referida planilha está acima do valor do Convênio em epígrafe.
A referida planilha e o cronograma físico-financeiro devem contemplar somente os serviços ainda não realizados, logo, cabe ao Convenente apresentar documentação condizente à situação atual da obra, pois serviços já realizados não são passíveis de aceite novamente.
 (...) essa área técnica opta pelo deferimento do pleito de concessão de Termo Aditivo de prazo de vigência ao Convênio 733989/2010 por mais 10 (dez) meses, ou seja, até 29/07/2013.
Desta forma, cabe ao Convenente, além do atendimento ao parecer técnico anterior, a apresentação dos documentos solicitados nesta análise e a resolução das pendências apontadas.
 (...) 
92. Por fim, [quanto à assertiva de] (...) que 'a responsabilidade deve recair sobre os gestores anteriores, pois o seu cliente não contribuiu para a inexecução do objeto do convênio decorrente das falhas técnicas apontadas nos pareceres MTur e TCU e tampouco era gestor à época do fato que ensejou a reprovação das contas' merecem ter o mesmo desfecho da análise referente às ações do segundo gestor do convênio (Marco Bona) , analisado nos itens 66-70 acima.
93. Nesse sentido, as alegações do procurador da parte devem ser rejeitadas, pois quando o Sr. José Neri iniciou sua gestão, as obras estavam paralisadas, o contrato com a construtora se encontrava rescindido e havia proposta de realização de nova licitação para o andamento do objeto do convênio, e, apesar da ciência de tais ocorrências, nenhuma ação efetiva no sentido aproveitar a porção de obra já executada e concluir o objeto, ou obter o ressarcimento pela execução irregular foi comprovada.'
32. Nada obstante, a Secex/RS entende que, em função de a verba atinente à primeira parcela ter sido integralmente transferida na gestão do Sr. Sílvio Roberto Costa Leite, os Srs. Marco Aurélio Bona e José Icemar Lavor Neri não devem ser responsabilizados pelo dano ao erário em discussão, devendo, tão-somente serem apenados com a multa pecuniária insculpida no art. 58, inciso I, da Lei 8.443/1992.
33. Discordo de tal exegese. Como se vê, os responsáveis, a despeito das cobranças do MTur, não solucionaram os problemas apontados e não demonstraram a adoção de providências para tal, isto é, contribuíram de forma direta à ocorrência do dano ora em exame, na medida em que, ao se omitirem, contribuíram para que as demais verbas do ajuste não fossem repassadas, ocasionando o débito em foco. 
34. Em sede de alegações de defesa, os responsáveis não carrearam aos autos documentos ou elementos idôneos comprovando que teriam efetivamente adotado as medidas de sua alçada para o desenlace das questões que impediram o MTur de considerar regular a aplicação da quantia de R$ 803.284,50.
35. A própria Secex/RS, em análise das alegações de defesa do Sr. Marco Aurélio Bona, destacou a sua inação frente às diversas irregularidades no ajuste em foco: 
'66. Sendo assim, deve ser rejeitada a alegação de que 'durante sua gestão, não havia irregularidades no cumprimento do objeto de acordo com os relatórios de vistoria de obra realizados', pois quando o Sr. Bona se tornou Secretário Estadual de Turismo da Setur/PI, o convênio se encontrava com as obras paralisadas, o contrato com a construtora se encontrava rescindido e havia proposta de realização de nova licitação para o andamento das obras objeto do convênio, e apesar dessas ocorrências, nenhuma ação efetiva, no sentido aproveitar a porção de obra já executada e concluir o objeto do convênio, ou obter o ressarcimento pela execução irregular, foi  comprovada.' (grifo acrescido) 
36. De igual modo, o Sr. José Icemar Lavor Neri também não comprovou que adotou medidas tendentes a dar continuidade à avença, ou ainda, a encerrá-la, não tendo, sequer, ingressado com ações judiciais contra os antecessores pelas falhas havidas.
37. Esta Corte já deixou expressa a responsabilidade do Prefeito sucessor no caso de não conclusão da obra ou de não adoção de medidas tendentes a resguardar o erário, conforme descrito no enunciado abaixo descrito, consignado nos Acórdãos 6.363/2017 e 13.590/2016, ambos da Segunda Câmara e de minha Relatoria, bem como no Acórdão 10.698, também da Segunda Câmara e de Relatoria da Ministra Ana Arraes:
'Fica caracterizada a responsabilidade do prefeito sucessor quando, com recursos garantidos para tal, não retomar obra iniciada e não acabada pelo seu antecessor, por implicar desperdício de recursos públicos e contrariar o princípio da continuidade administrativa.'
38. No mesmo sentido, foi o Acórdão 2900/2012-TCU-Primeira Câmara, de Relatoria do Ministro-Substituto Weder de Oliveira:
'Fica caracterizada a responsabilidade solidária de prefeito sucessor pelo débito em razão da sua omissão em concluir a obra paralisada ou em adotar as medidas pertinentes para resguardar o erário público.'
39. A Corte também já assentou que a responsabilidade do gestor sucessor somente é elidida quando este último adota as providências necessárias ao resguardo do erário, dentre elas, o ingresso de ação judicial: 
Acórdão 1514/2015-TCU-Primeira Câmara
'É afastada a responsabilidade do prefeito sucessor se este, na impossibilidade de apresentação das contas do prefeito anterior que se encerram na sua gestão, adota medidas visando ao resguardo do patrimônio público e a instauração de tomada de contas especial.'
Acórdão 6295/2010-TCU-Primeira Câmara
'A comprovação do ajuizamento de ação judicial tendente a resguardar o patrimônio público enseja a exclusão do prefeito sucessor da relação processual.'
Acórdão 1313/2010-TCU-Primeira Câmara
'O prefeito sucessor deve ser excluído do rol de responsáveis de tomada de contas especial quando ele adota providências para ajuizamento de ação judicial, em nome do município, com vistas à recomposição das quantias impugnadas pelo concedente.'
Acórdão 1080/2010-TCU-Segunda Câmara
'Afasta-se a responsabilidade do prefeito sucessor quando se verifica que ele adotou medidas cabíveis com vistas ao resguardo do patrimônio público, por intermédio de apresentação de representação criminal e de ação de ressarcimento ao erário contra seu antecessor.'
Acórdão 583/2010-TCU-Primeira Câmara
'A demonstração de que o prefeito sucessor ajuizou ação judicial tendente a resguardar o patrimônio público permite ao TCU excluir a sua responsabilidade na TCE.'
40. Como se vê, a conduta dos Srs. Marco Aurélio Bona e José Icemar Lavor Neri se subsome ao descrito nos precedentes acima mencionados, porquanto ambos gestores, além de não agirem com a finalidade de ultimar o empreendimento, omitiram-se na adoção de medidas judicias com vistas à responsabilização do Sr. Sílvio Roberto Costa Leite, alcaide que primeiro geriu a verba conveniada."
15.	Colhe-se do exposto acima que este julgador considerou que o Sr. José Icemar Lavor Neri, no tempo em que esteve à frente da Setur/PI, não adotou medidas para sanear as falhas apontadas pelo Ministério do Turismo, fato que, via de consequência, o atraiu para o polo passivo da TCE no que tange ao dano apurado. 
16.	Uma vez responsável pelo dano da ordem de R$ 803 mil, propus, com acolhimento integral por parte da Segunda Câmara deste Tribunal, aplicar-lhe penalidade de 10% do débito atualizado, não havendo qualquer obscuridade em tal fato.
17.	Questionar a aplicação de uma penalidade menor em função do período de tempo que ocupou a chefia da Setur/PI não diz respeito à suposta obscuridade - inexistente -, mas sim tem a ver com o mérito do critério adotado para imputar ao recorrente a responsabilidade pelo débito que ele agora pretende afastar. 
18.	Como já postulei acima, a via dos Embargos Declaratórios não se presta à rediscussão do mérito da deliberação combatida, medida que deve ser adotada por meio da espécie recursal cabível. 
19.	À guisa de conclusão, inexiste a obscuridade apontada pelo Sr. José Icemar Lavor Neri. 
20.	Prosseguindo, o embargante aduz a existência de contradição no decisum combatido em função de supostamente não ter competência "administrativa e/ou judicial para obter o ressarcimento pela execução irregular do convênio n.º 361/2010; pois[,] segundo o CPC/15, a CE/89 e a LCE n.° 56/05[,] tal atribuição é do Procurador Geral do Estado e do Governador do Estado".
21.	Sobre tal argumento, basta a leitura do excerto do Voto acima transcrito para que fiquem bem claras as razões - meritórias - pelas quais considerei que o Sr. José Icemar Lavor Neri deveria responder pelo débito que lhe fora imputado. 
22.	Não há como rediscutir a competência do recorrente para a prática dos atos que entendi ser de sua alçada sem adentrar no mérito da decisão vergastada. Não há a contradição alegada, o embargante, em verdade, deseja trazer à tona sua inconformidade com o critério adotado por este julgador - extensamente demonstrado no Voto condutor do Acórdão 11260/2018-TCU-Segunda Câmara - para responsabilizá-lo pelo débito que lhe fora imputado, tarefa incabível na via recursal eleita.
23.	Não pode o embargante tencionar afastar sua responsabilidade sob o pálio de que o ingresso de ações judiciais contra os antecessores não seria de sua alçada. Ora, como é cristalino, o que foi questionado no Acórdão embargado é que o responsável não provocou os órgãos ou as instâncias competentes para fazê-lo.
24.	Cumpre ressaltar, ademais, que o ingresso de ações contra os que lhe precederam era apenas uma das opções que poderiam ter sido adotada pelo embargante, ou seja, havia outras ações cabíveis que não foram levadas a efeito, ocasionando o débito pelo qual fora condenado. 
25.	Noutro giro, o Sr. José Icemar Lavor Neri aponta a existência de omissão pelo fato da não inclusão no polo passivo desta TCE do Governador do Estado do Piauí e do Procurador Geral daquela unidade federativa.
26.	Sobre tal questão, apesar de mais uma vez o recorrente tentar, por via transversa, provocar a rediscussão do mérito do decisum combatido, esclareço que a jurisprudência desta Corte é mansa no sentido de que a solidariedade passiva é benefício do credor e não do devedor, conforme evidenciam os seguintes excertos, colhidos da ferramenta de pesquisa intitulada Jurisprudência Selecionada:
Acórdão 425/2019-TCU-Plenário (Relator Ministro Benjamin Zymler) 
"A ausência de citação de outros responsáveis solidários pelo dano ao erário não obsta o andamento regular do processo de tomada de contas especial, tendo em vista que o instituto da solidariedade passiva constitui benefício exclusivo do credor."
Acórdão 842/2017-TCU-Plenário (Relator Ministro Benjamin Zymler) 
"Nos processos de controle externo a solidariedade passiva é benefício do Estado-autor, a quem, na condição de credor, é facultado exigir de um ou de todos os devedores a integralidade da dívida (arts. 275, 282 e 283 do Código Civil) . Logo, o litisconsórcio necessário não configura direito subjetivo do responsável citado, não havendo que se falar em prejuízo processual e aos interesses do recorrente por ele permanecer isoladamente no polo passivo do processo."
Acórdão 5375/2016-TCU-Primeira Câmara (Relator Ministro José Mucio Monteiro) 
"A solidariedade passiva constitui benefício do credor, que pode exigir de um ou de todos os devedores a integralidade da dívida. A ausência de citação de pretensos terceiros solidários não obsta o regular prosseguimento do feito no TCU."
Acórdão 3320/2015-TCU-Plenário (Relator Ministro José Mucio Monteiro) 
"A ausência de um possível responsável solidário no polo passivo não obriga o retorno dos autos para nova citação dos responsáveis, uma vez que o instituto da solidariedade passiva é benefício conferido pelo legislador ordinário ao credor, que pode exigir de um ou de alguns dos devedores, parcial ou totalmente, o pagamento da integralidade da dívida, bem como renunciar à solidariedade em favor de um, de alguns ou de todos os devedores, sem prejuízo do direito do devedor que satisfaz a dívida por inteiro de exigir de cada um dos codevedores a sua quota."
27.	Cumpre assentar, desde já, que não se está aqui a reportar como procedente a informação de que esta Corte deixou de incluir no polo passivo desta TCE o Governador e o Procurador-Geral do Estado, porquanto tal exame implica, necessariamente, o reexame do mérito do Acórdão vergastado. O que se está afirmando, apenas a título de argumentação, ou seja, ad argumentandum tantum, é que, ainda que a assertiva do recorrente fosse correta do ponto de vista jurídico, não daria ensejo ao afastamento de sua responsabilização no débito que lhe fora imputado.
28.	Por fim, o Sr. José Icemar Lavor Neri também aventa a existência de omissão em função de a decisão combatida não ter demonstrado o "ato antieconômico ou ilegítimo praticado pelo Embargante, para ter suas contas julgadas irregulares, com uma imputação de débito e uma aplicação de multa".
29.	A responsabilização do recorrente no débito foi discutida nos itens 29 a 40 do voto que fundamentou o acórdão ora embargado (transcritos no item 14 acima) , nos quais foi apontado que a sua inação em dar continuidade à avença, ou ainda, para encerrá-la, bem como a sua omissão em ter ingressado com ações judiciais cabíveis contra os antecessores pelas falhas havidas, o tornou solidário no débito da ordem de R$ 803 mil. 
30.	Não há, portanto, as supostas omissões aduzidas pelo embargante. 
31.	Conclusivamente, inexistentes os requisitos que ensejariam a integração, correção ou esclarecimento do Acórdão combatido nesta via recursal - obscuridade, omissão e contradição -, cumpre conhecer dos presentes Embargos de Declaração, para, no mérito, rejeitá-los, mantendo-se inalterado o Acórdão 11260/2018-TCU-Segunda Câmara. 
32.	Cabível, ainda, dar ciência do Acórdão que sobrevier ao embargante e aos seus representantes legais, nos termos do art. 179, § 7º, do Regimento Interno/TCU. 
	Com essas considerações, manifesto-me por que seja adotado o Acórdão que ora submeto a este colegiado.  
	T.C.U., Sala das Sessões, em 16 de abril de 2019.
MARCOS BEMQUERER COSTA
Relator